【裁判字號】    99,交上易,176
【裁判日期】    991124
【裁判案由】    過失傷害
【裁判全文】
臺灣高等法院刑事判決               99年度交上易字第176號
上  訴  人
即  被  告  蘇鴻德
上列上訴人因業務過失傷害案件，不服臺灣臺北地方法院98年度
交易字第691號，中華民國99年5月17日第一審判決（起訴案號：
臺灣臺北地方法院檢察署98年度偵字第24124號），提起上訴，
本院判決如下：
    主  文
原判決撤銷。
蘇鴻德從事業務之人，因業務上之過失傷害人，處有期徒刑參月
，如易科罰金，以新臺幣壹仟元折算壹日。緩刑貳年。
    事  實
一、蘇鴻德為計程車司機，為從事業務之人，於民國98年2月28
    日凌晨3時46分許，駕駛車牌號碼939-EZ號營業用小客車，
    沿臺北市○○區○○路2段南往北方向行駛，行經信義路5段
    、基隆路口時，理應注意駕駛人駕駛汽車應遵守道路交通標
    誌、標線、號誌之指示，且汽車行駛至交岔路口，應遵守燈
    光號誌或交通警察之指示；而依當時為夜間有照明之路段、
    路面無缺陷、前方無障礙物、視距良好等行車環境，並無不
    可注意之情形，蘇鴻德疏未注意基隆路南往北方向燈光號誌
    為紅燈，竟闖紅燈貿然前進，適有林宜憲駕駛車牌號碼967-
    EJ號營業用小客車行駛於信義路5段最內側左轉彎專用車道
    ，遵守其行向之號誌欲左轉基隆路，見狀閃避不及，其左側
    車身與蘇鴻德上開車輛之右前車頭發生碰撞，致林宜憲之胸
    部撞擊方向盤，因而受有胸壁挫傷之傷害。蘇鴻德肇事後報
    案並留在現場等候警員到達，事後亦接受裁判。
二、案經林宜憲訴由臺北市政府警察局信義分局報請臺灣臺北地
    方法院檢察署檢察官偵查起訴。
    理  由
一、被告以外之人於審判外之陳述，經當事人於審判程序同意作
    為證據，法院審酌該言詞陳述或書面陳述作成時之情況，認
    為適當者，亦得為證據。當事人於法院調查證據時，知有第
    159條第1項不得為證據之情形，而未於言詞辯論終結前聲明
    異議者，視為有前項之同意。刑事訴訟法第159條之5定有明
    文。以下所引被告以外之人於審判外之言詞及書面陳述等證
    據，檢察官、被告均未就證據能力表示無意見，該等證據復
    均經提示，其等均聲明異議，本院審酌該等證據作成之情況
    ，無違法取得情事，且適於為本件認定事實之依據，依刑事
    訴訟法第159條之5第2項規定，應認具有證據能力。
二、訊據上訴人即被告蘇鴻德固不諱言於前述時地駕駛上揭汽車
    與告訴人林宜憲發生撞擊等情，然否認有何過失傷害之犯行
    ，辯稱：其並未闖紅燈，當天行駛基隆路南往北方向，行經
    信義路口時號誌開放紅燈右轉，在其將車頭略往右偏欲右轉
    信義路時發現直行號誌已轉為綠燈，乃將車輛往左拉回直行
    基隆路，卻遭違反號誌闖紅燈之告訴人撞擊云云。惟查：
  (一)被告於98年2月28日凌晨3時46分許駕駛上揭營業用小客車，
    沿臺北市○○區○○路2段南往北方面行駛，行經信義路5段
    、基隆路口時，其右前車頭與告訴人所駕駛自信義路5段左
    轉基隆路之營業用小客車左側車身發生碰撞，致告訴人因此
    受有胸壁挫傷之傷害，業據告訴人在原審結證在卷（見原審
    卷第59至60頁背面），且有臺北市政府警局信義分局交通分
    隊道路交通事故調查報告表、現場圖、補充資料表、談話紀
    錄表及車損現場照片共15幀在卷可稽（見偵查卷第22至29頁
    、第45至47頁）。告訴人因此受有胸壁挫傷之傷害，亦有聯
    合醫院忠孝院區診斷證明書乙紙（見偵查卷第17頁）存卷可
    憑，此部分事實，堪予認定。
  (二)被告是否有闖紅燈貿然前進而對本件事故之發生有過失乙節
    ，業據證人即告訴人林宜憲原審結證略以：98年2月28日凌
    晨3時46分時伊駕駛計程車直行信義路東往西，欲左轉信義
    路，伊沿路開過來為綠燈，左轉時見被告駕駛之營業小客車
    由基隆路南往北方向闖紅燈，伊有看到告稍微右轉又直行闖
    紅燈過來而撞到伊車頭左前方大燈，被告闖越信義路口才肇
    事，如被告右轉至信義路就不會發生碰撞，碰撞後伊感覺胸
    部不太舒服，等問完筆錄後有至忠孝醫院急診處就診，傷勢
    是胸壁挫傷。車禍當時有位見證人余明聰有看到事發經過，
    他是先載完客人後回到現場並留電話給伊，說有需要可以出
    庭作證等語（詳見原審卷第59至60頁）；核與目擊證人余明
    聰於原審結證稱：98年2月28日凌晨3時46分許伊駕駛計程車
    載客從基隆路往南永和方向，伊從基隆路地下道上來看到閃
    黃燈就減速，等紅綠燈時就完全停在紅綠燈下最內側車道，
    乘客還問伊為何不快一點，伊告知紅燈要怎麼快？一講完就
    看到左側發生車禍；伊是停紅燈的第一部車，被告在伊對向
    最外側車道，靠近人行道的地方，伊有看到被告左右看，再
    慢慢往前駛，猶豫要直走或是右轉，速度10、20公里上下，
    當時伊車道號誌是紅燈，感覺經過約1分鐘左右，伊方向才
    變成綠燈，伊係開計程車的，對車禍路口很熟，基隆路往永
    和方向是紅燈，對向基隆路往北方向剛換紅燈時一定不可走
    ，到後來才會有開放右轉的綠燈；伊目睹車禍後先送乘客到
    目的地，折返時看還在處理，伊之前也有吃虧過，即問告訴
    人說明明對方闖紅燈為何還沒處理好，有問題可以找伊等語
    （詳見原審卷第61至63頁）互相吻合，而余明聰以證人身分
    於原審作證，以具結擔保其證言之真正，並無具體事證足證
    其證言有偏頗或失實之處，又與被告互不相識，衡情亦無甘
    冒偽證罪責而設詞構陷被告之理，被告空言質疑其證詞之正
    確性，並不可採。
  (三)另參酌案發地點交岔路口係採「輪放三時相」方式運作，號
    誌週期（交通號誌綠、黃、紅燈循環一周之秒數）120秒，
    第一時相為基隆路南北雙向通行45秒，第二時相為信義路西
    往東向通行30秒，第三時相為信義路東往西向、基隆路南轉
    東向通行45秒（以上各時相均包含黃燈3秒、紅燈2秒），有
    臺北市交通管制工程處99年2月23日北市交工控字第0993100
    5500號書函及檢送之附件資料在卷可佐（見原審卷第37至39
    頁），換言之，前揭交岔路口之號誌處於第一時相時，基隆
    路可南北雙向通行；第二時相時，信義路之車輛得由西往東
    方向直行或自信義路左轉基隆路（即西轉北）或自信義路右
    轉基隆路（即西往南）；變換為第三時相時，則信義路之車
    輛得由東往西方向直行或自信義路左轉基隆路（即東轉南）
    、自信義路右轉基隆路（即東轉北）或基隆路南往北之車輛
    同時得右轉信義路（即南轉東）行駛。再徵之被告在警方製
    作交通事故談話紀錄表時陳稱：「我駕車沿基隆路二段南往
    東右轉行駛第三車道，還沒過吳興街時看見南往北為紅燈及
    右轉指向綠燈，我右轉後約三秒……」（見偵卷第25頁），
    又在原審陳稱：「我看到有右轉箭頭，本來打算右轉信義路
    …。」等語（見原審卷第12頁反面）；告訴人在警方製作交
    通事故談話紀錄表時證稱：「我駕車沿信義路五段行駛第一
    車道，至肇事地點，於停止線後方看見信義路五段東往西為
    全綠燈，至路口往南左轉看見距離約五公尺有部營小客車
    939-EZ號沿基隆路二段行駛第三車道往東右轉後突然又向左
    往北直行即踩煞車，但來不及，致我車左前車頭與939-EZ號
    營小客車前車頭碰撞，營小客車939- EZ號往北直行時我車
    號誌仍是綠燈。」（見偵卷第26頁），警詢時亦略以：「被
    告駕駛計程車由基隆路右轉，還不到信義路，又馬上直行闖
    紅燈，往基隆路行進。」，檢方偵訊時仍證述：「被告紅燈
    右轉信義路，又突然左轉，我煞車不及。」，復於原審證稱
    ：「當時從信義路往西通過基隆路口時是綠燈，沒綠色箭頭
    左轉指示燈。」；證人余明聰於警方製作交通事故談話紀錄
    表時證稱：「我駕駛計程車沿基隆路北向南停在第1 車道等
    紅燈是第1輛車子，乘客說南向北都已經走了，你還不走，
    我便稱現在是紅燈，說完看見1部計程車939-EZ號沿基隆路
    南向北第3車道右轉信義路後又遶出來往基隆路，前車頭就
    與另部沿信義路行駛第1車道要左轉基隆路之計程車967-RJ
    號左前車角碰撞。」，又於警詢時證稱：「我看到被告的車
    直行，從基隆路過來。」，並於原審證述：「我停止後沒超
    過兩秒就發生車禍，看到碰撞後，我車道燈號為紅燈，1分
    鐘後才變綠燈。」等語，顯見證人余明聰行駛之基隆路北往
    南方向為紅燈時，被告行駛之基隆路南往北方向亦為紅燈，
    告訴人行駛之信義路5段路口往南左轉方向（東轉南）為綠
    燈時，被告原欲右轉往信義路方向（南轉東）亦為綠燈，參
    酌上開路口之號誌週期時相情形，顯然車禍發生時上開交岔
    路口號誌時制確定為「第三時相」無疑。本院送請臺北市車
    輛行車事故鑑定委員會鑑定，其鑑定結論，亦認：「(四)由事
    故路口號誌佈設顯示，第一時相為基隆路南北向直行綠燈45
    秒，第二時相為信義路西向東綠燈30秒，第三時相為信義路
    東向西綠燈45秒，同時基隆路南向北紅燈及右轉箭頭綠燈，
    復由警方事故現場圖、雙方陳述顯示，蘇鴻德指稱其事故前
    駕駛計程車沿基隆路南向北最外側之右轉專用道行駛，且係
    於基隆路南往北為紅燈及右轉指向綠燈時進入路口欲右轉信
    義路，林宜憲則指稱其於信義路5段東往西綠燈時進入事故
    路口，因雙方陳述吻合，推析兩車確於號誌『第三時相』近
    乎同時進入路口…」等語相符，有臺北市交通事件裁決所99
    年8月30日北市裁鑑字第09938343300號函所附之行車事故鑑
    定委員會意見書乙份存卷可參（見本院卷第34至37頁）。上
    揭鑑定意見書雖未就被告確有闖紅燈之行為作出明確判斷，
    然綜合證人林宜憲、余明聰及被告有關號誌時相之敘述及上
    揭號誌時相之輪放管制情形，推論案發時相為第三時相，即
    證人余明聰行向號誌為紅燈，告訴人行向號誌允許其自信義
    路左轉基隆路（東轉南），被告行向之號誌僅允許其自基隆
    路右轉信義路（南轉東），足認被告右轉信義路口之行為本
    為合法，嗣突然左轉往前直行之行為，已屬闖越紅燈之違規
    行為甚明。被告雖辯稱右轉後約3秒看見基隆路南北向變為
    全綠燈始往前直行或稱當時為第二時相云云，其辯詞本身，
    前後已有不符，況本案前述目擊證人已明確證稱：看到被告
    右轉後突向左往北直行闖紅燈等語，被告上開所辯，均不足
    採。
  (四)按駕駛人駕駛汽車，應遵守道路交通標誌、標線、號誌之指
    示；汽車行駛至交岔路口，其行進、轉彎，應遵守燈光號誌
    之指示，道路交通安全規則第90條、第102條第1項第1款分
    別定有明文。而車輛面對圓形紅燈表示禁止通行，不得超越
    停止線或進入路口，道路交通標誌標線號誌設置規則第206
    條第1項第5款亦有明定。本件被告於前揭設有交通燈光號誌
    管制之路口，自應遵守號誌之指示行進，於紅燈時應不得通
    行、超越停止線或進入路口，惟被告竟疏未注意，貿然前行
    闖越路口，而依當時為夜間有照明、視線良好、路面無缺陷
    、無障礙物、行車管制號誌正常動作等客觀行車環境，又無
    不能注意之情事，詎仍貿然前行欲通過路口，因而與告訴人
    所駕車輛發生碰撞而肇事，致告訴人受傷，其注意義務之違
    反與告訴人傷勢間存有相當因果關係，足認被告應負過失責
    任甚明。本件事證明確，被告犯行堪以認定，應依法論科。
二、核被告所為，係犯刑法第284條第2項前段之業務過失傷害罪
    。被告於犯罪未被有偵查權之機關或公務員發覺前，在到場
    處理之員警到場時，當場承認為肇事人，業據被告及告訴人
    供陳在卷，足認被告對於未發覺之罪自首而接受裁判，符合
    自首要件，依刑法第62條前段規定減輕其刑。原審以被告罪
    證明確，認被告犯業務過失罪，其認事、用法尚無違誤，被
    告提起上訴，否認有過失，雖無理由，惟被告另於本院審理
    中，已與被害人達成和解，有本院和解筆錄乙份可憑，原審
    未及審酌之，其量刑即有失重，原判決有此可議之處，為無
    可維持，自應由本院將原判決撤銷改判。爰審酌被告無車禍
    肇事或其他犯罪之科刑紀錄，有本院被告前案紀錄表存卷可
    按，被告因一時疏忽，造成告訴人胸壁挫傷，並衡酌被告之
    過失情節、犯後態度等一切情狀，量處被告有期徒刑3月，
    並諭知易科罰金折算標準，以示懲儆。末查被告前未曾故意
    犯罪受有期徒刑以上刑之宣告，已如前述，此次發生本案傷
    害事件，係被告一時失慮，偶發犯罪，其經此次宣告後當知
    所警惕，慎重從事，信無再犯之虞，足認本件之宣告刑以暫
    不執行為適當，爰依刑法第74條第1項第1款之規定，併予宣
    告緩刑2年，以啟自新。
據上論斷，應依刑事訴訟法第369條第1項前段、第364條、第299
條第1項前段，刑法第284條第2項前段、第62條前段、第41條第1
項前段、第74條第1項第1款，刑法施行法第1條之1，判決如主文
。
本案經檢察官呂光華到庭執行職務。
中    華    民    國    99    年    11    月    24    日
                  刑事第二十一庭審判長法  官  蔡聰明
                                      法  官  許永煌
                                      法  官  趙文
以上正本證明與原本無異。
不得上訴。
                                      書記官  葉金發
中    華    民    國    99    年    11    月    24    日
附錄：本案論罪科刑法條全文
中華民國刑法第284條第2項（過失傷害罪）
從事業務之人，因業務上之過失傷害人者，處 1 年以下有期徒
刑、拘役或 1 千元以下罰金，致重傷者，處 3 年以下有期徒刑
、拘役或 2 千元以下罰金。

司法院資訊處製作；財團法人民間司法改革基金會備份。
